臺灣宜蘭地方法院民事判決　　　　　　　93年度簡上字第24號
上　訴　人　丙○○
訴訟代理人　陳茂
被　上訴人　乙○○
當事人間請求土地相鄰關係事件，上訴人對於本院羅東簡易庭民
國93年度羅簡字第43號判決提起上訴，本院於民國93年6月6日言
詞辯論終結，判決如下：
    主  文
上訴駁回。
第二審訴訟費用由上訴人負擔。
    事  實  及  理  由
一、上訴人起訴主張：坐落宜蘭縣三星鄉○○段1611之 1地號土
    地（ 下稱1611之 1地號土地 ）為上訴人所有，相鄰之同段
    1612 地號土地（下稱1612地號土地 ）則為被上訴人所有。
    因被上訴人在1612地號土地填土增高地基興建房屋 （ 下稱
    系爭房屋），但未預留明排水溝，導致1612地號土地位於排
    水處上方土地之水流無法宣洩，而溢流入隔鄰上訴人所有之
    1611之 1地號土地內，造成上訴人所種植之農作物受損，妨
    害上訴人所有權之行使。爰依所有權之權能及民法第 774條
    之規定，請求被告在上開 2筆土地相鄰處設置明排水溝，以
    預防對上訴人土地權利行使之侵害。
二、被上訴人則以：1612地號土地是其與訴外人李奕萱合夥購買
    ，登記名義人是李奕萱，原先係要合夥作花卉種植事業，但
    後來已口頭約定其退夥，土地全部的權利都歸予李奕萱。土
    地上建物是其所受李奕萱之託而設計興建，所有權亦歸李奕
    萱方面所有。其在興建系爭房屋時，已在1612地號土地下埋
    設直徑25.4公分之涵管可以排水，並不會導致積水洪溢流至
    上訴人所有之1611之 1地號土地，而影響到上訴人土地之利
    用等語，資為抗辯。
三、本件原審對於上訴人之請求，判決上訴人全部敗訴，上訴人
    全部聲明不服，求為廢棄原判決，並改判為如訴之聲明所示
    ；被上訴人則求為判決駁回上訴。
四、本件上訴人1611之 1地號土地為伊所有，被上訴人在1612地
    號土地填高地基興建系爭房屋，然未預留明排水溝等情，為
    兩造所不爭執，並有上訴人提出之土地登記謄本1件及照片2
    張為證，上開事實自足認定為真實。
五、本件首應認定者，為1612地號土地是否為被上訴人所有，而
    有權利在1612地號土地上設置明排水溝，以防止積水溢注至
    鄰地即上訴人所有之1611之 1地號土地受損害。查被上訴人
    所稱1612地號土地原係由其與訴外人李奕萱合夥購買，然其
    後已將土地所有權均歸於李奕萱等情，業經證人即李奕萱（
    現改名為李秀蓁）之夫、亦即現1612土地謄本登記為所有權
    人之甲○○到庭結證稱：「（審判長問：證人是否為三星鄉
    ○○段1612地號土地所有權人？）是的，先前是被上訴人介
    紹我太太買這塊土地，本來要種花，後來被上訴人沒有時間
    種植，就將他的部分全部轉讓給我太太，後來才再登記在我
    名下。」等語，並有本院依職權所調得之1612地號土地之登
    記謄本 1件在卷可憑。是以1612土地之所有權人即應為證人
    甲○○，而非被上訴人，被上訴人對1612地號土地並無處分
    權，如非有其他合法權限，即無權在其上設置任何設施。其
    次，被上訴人固稱系爭房屋係由其興建，然係受訴外人李奕
    萱之託所興建等語。此經本院向宜蘭縣政府函查是否曾有民
    眾在系爭1612地號土地上申請興建建物，及其起造人為何人
    ，經宜蘭縣政府函轉三星鄉公所以94年5月26日鄉建字第094
    0005763 號函復本院結果，依所附使用執照存根所示，確有
    李秀蓁（即李奕萱）申請在1612及同段1613地號興建建物，
    並於93年 5月20日領得使用執照。雖該使用執照所示之建物
    為2層樓之「蔬菜育苗作業室」，與本院勘驗現場所見係為2
    層樓之農舍有所不同，然與原審勘驗時所攝照片（原審卷30
    至31頁）則屬相符，是足認系爭房屋應即為該使用執照所示
    之建物無訛。至現建物狀況與使用執照所示內容不符部分，
    係屬建管單位依職權應處理事項，與本件之認定無涉，附此
    敘明。另據證人甲○○結證稱：「（審判長問：系爭房屋是
    何人所建？）在買賣過程中本來是要合建的，後來被上訴人
    退出後，才再登記給我方。」、「（審判長問：申請使用執
    照時，為何以你妻子名義申請？）因為當時是我妻子要和被
    上訴人合作，不過在興建期間被上訴人就退出了，所以後來
    的使用執照是用我太太的名義。」、「（審判長問：興建費
    用由誰支出？）是我出資，以我太太名義。」等語。而按新
    建房屋之所有權，由原始興建房屋之人取得，而此所謂興建
    房屋之人，係指出資興建之人，而非興建房屋之承攬人。本
    件系爭房屋既係由訴外人李奕萱託由被上訴人興建，則被上
    訴人僅為承攬人，並非系爭房屋之所有人，對於系爭房屋亦
    無處分權。是上訴人以被上訴人為鄰地即1612地號土地之所
    有權人，並認1612地號土地上之建物為被上訴人所興建，而
    請求被上訴人在1612土地上設置明排水溝，於法即無所據。
六、再者，上訴人之所以提起本件訴訟，係主張因鄰地即1612地
    號興建房屋時墊高地基，且未設置明排水溝，以致造成積水
    溢流至伊所有之1611-1地號土地，造成伊之損害云云。惟按
    當事人主張有利於己之事實者，就其事實有舉證之責任。民
    事訴訟法第 277條定有明文。上訴人既主張有上開事實之存
    在，自應負舉證責任。然上訴人雖一再指稱有上開受損害之
    事實，然均未見舉證以實其說。而經本院於93年12月 3日至
    現場履勘，當日適逢「南瑪督」颱風來襲，伴隨東北季風影
    響，宜蘭地區已下漸歇性大雨一天一夜，履勘時亦下大雨中
    ，所見1611之 1地號土地確有積水，然積水較1612地號土地
    高，仍可清晰見 2筆土地間之田埂，惟無上訴人所稱1612地
    號土地積水淹過田埂至1611之 1地號之情形，有勘驗筆錄在
    卷可稽。是依本院履勘所見，並無上訴人指述之1612地號土
    地積水溢流至1611之 1地號土地之情事。況兩造於本院履勘
    時，兩造均陳稱1612地號土地地勢高於1611之 1地號土地，
    則按諸民法第775條第1項「由高地自然流至之水，低地所有
    人不得妨阻。」之規定，上訴人所有1611之 1地號土地既屬
    低地，自應對較高位置之1612地號土地負承水義務。是以本
    件上訴人既無法舉證證明1612地號土地有因興建系爭房屋且
    未設置明排水溝而使積水溢流至鄰地即1611之 1地號土地之
    事實，且依法1611之 1地號土地復對1612地號土地負承水義
    務，則上訴人請求在1612地號土地設置明排水溝，以防免16
    12地號土地之水流流入1611之1地號土地，即無理由。
七、是綜上所述，上訴人起訴請求被上訴人在1612地號土地上設
    置明排水溝，為無理由，應予駁回。原審以被上訴人為1612
    土地所有權人，在其上興建房屋，雖未設置明排水溝，然已
    在1612地號土地下方埋設排水涵管，而上訴人未能舉證伊所
    為之主張，故為上訴人敗訴之判決，其理由雖有不同，然結
    論並無不當。上訴人仍執陳詞，指摘原審判決不當，求為廢
    棄改判，為無理由，應駁回上訴。
八、據上論結，本件上訴為無理由，依民事訴訟法第436條之1第
    3 項、第449條第2項、第78條，判決如主文。
中　　華　　民　　國　　94　　年　　6 　　月　　20　　日
                  臺灣宜蘭地方法院民事庭
                      審判長法官  楊麗秋
                      法      官  邱景芬
                      法      官  張軒豪
正本與原本無異。
本件判決不得上訴。
中　　華　　民　　國　　94　　年　　6 　　月　　21　　日
                      書  記  官  廖穎穗
